【裁判字號】    97,易,308
【裁判日期】    970721
【裁判案由】    侵占
【裁判全文】
臺灣桃園地方法院刑事判決              97年度易字第308 號
聲  請  人  臺灣桃園地方法院檢察署檢察官
被      告  甲○○
                    52號
上列被告因侵占案件，經檢察官聲請簡易判決處刑（九十六年度
偵續字第一六五號），本院認不得以簡易判決處刑（九十六年度
壢簡字第二七七八號），改依通常程序審理，並判決如下：
    主  文
甲○○無罪。
    理  由
壹、程序部分：
    按「刑事訴訟法第一百五十九條第一項雖規定，被告以外之
    人於審判外之言詞或書面陳述，除法律有規定外，不得作為
    證據。惟同法第一百五十九條之五第二項已規定，當事人、
    代理人或辯護人於法院調查證據時，知有第一百五十九條第
    一項不得為證據之情形，而未於言詞辯論終結前聲明異議者
    ，視為有前項之同意（指同條第一項之同意作為證據）。」
    （詳最高法院九十三年度台上字第三五三三號判決要旨）：
    又「刑事訴訟法第一百五十九條之五明定：『被告以外之人
    於審判外之陳述，雖不符前四條之規定，而經當事人於審判
    程序同意作為證據，法院審酌該言詞陳述或書面陳述作成時
    之情況，認為適當者，亦得為證據。』、『當事人、代理人
    或辯護人於法院調查證據時，知有第一百五十九條第一項不
    得為證據之情形，而未於言詞辯論終結前聲明異議者，視為
    有前項之同意。』，其立法理由在於傳聞證據未經當事人之
    反對詰問予以核實，乃排斥其證據能力。惟當事人如放棄對
    原供述人之反對詰問權，於審判程序表示同意該等傳聞證據
    可作為證據，此時，法院除認該傳聞證據欠缺適當性外，自
    可承認其證據能力。又當事人、代理人或辯護人於調查證據
    時，知有刑事訴訟法第一百五十九條第一項不得為證據之情
    形，卻表示『對於證據調查無異議』、『沒有意見』等意思
    ，而未於言詞辯論終結前聲明異議者，應視為已有將該等傳
    聞證據採為證據之同意。」（詳最高法院九十四年度台上字
    第二九七六號判決意旨）。經查本案被告甲○○及檢察官於
    本院準備程序期日、審判期日，對本案之全部證據，未表示
    對證據能力有爭執，復於審判期日就本院一一提示之證據於
    言詞辯論終結前，均未就所調查之證據主張有刑事訴訟法第
    一百五十九條第一項不得為證據之情形，是參照上開最高法
    院判決要旨，本案經調查之證據均有證據能力，合先敘明。
貳、實體部份：
一、本件聲請簡易判決處刑意旨略以：被告甲○○係臺灣百合國
    際婚姻仲介股份有限公司（下稱百合公司）負責人，明知百
    合公司於民國九十三年十二月九日，以動產擔保交易法附條
    件買賣方式，向臺灣富士全錄股份有限公司（下稱全錄公司
    ）購買總價新臺幣（下同）二十一萬元之型號ＣＤＡ一二五
    ０號彩色印刷機一台，約定百合公司先於九十三年十二月十
    日支付頭期款四萬元，餘款應於九十三年底前償還，並交付
    發票人為百合公司、發票日分別為九十四年四月三十一日、
    九十四年五月三十一日、九十四年六月三十日、金額各為八
    萬五千元、四萬五千元及四萬元支票三紙供作擔保，該彩色
    印刷機指定安裝地點為桃園縣中壢市○○路四百號八樓之二
    ，於價款清償完畢之前，該彩色印刷機仍屬全錄公司所有，
    詎被告甲○○取得該彩色印刷機後，因資金周轉不靈，竟意
    圖為自己不法之所有，於九十四年四月十五日，在桃園縣中
    壢市○○路五三八號京華當舖，將其持有之上開彩色印刷機
    典當借款二十萬元。嗣因上開支票經提示均未兌現，致全錄
    公司追索無著，始悉上情，因認被告甲○○涉犯刑法第三百
    三十五條第一項之侵占罪嫌云云。
二、犯罪事實應依證據認定之，無證據不得認定犯罪事實；又不
    能證明被告犯罪者，應諭知無罪之判決；刑事訴訟法第一百
    五十四條第二項、第三百零一條第一項分別定有明文。又犯
    罪事實之認定，應憑真實之證據，倘證據是否真實尚欠明確
    ，自難以擬制推測之方法，為其判斷之基礎；而認定犯罪事
    實之證據係指足以認定被告確有犯罪行為之積極證據而言，
    該項證據自須適合於被告犯罪事實之認定，始得採為斷罪資
    料，最高法院五十三年台上字第六五六號、二十九年上字第
    三一０五號判例意旨參看。此所謂證明之資料，無論其為直
    接或間接證據，均須達於通常一般之人均不致有所懷疑，而
    得確信其為真實之程度，始得據為有罪之認定，若其關於被
    告是否犯罪之證明未能達此程度，而有合理懷疑之存在，致
    使無從形成有罪之確信，根據「罪證有疑，利於被告」之證
    據法則，即不得遽為不利被告之認定，亦有最高法院七十六
    年台上字第四九八六號判例可參。其以情況證據（即間接證
    據）斷罪時，尤須基於該證據在直接關係上所可證明之他項
    情況事實，本乎推理作用足以確證被告有罪，方為合法，不
    得徒憑主觀上之推想，將一般經驗上有利被告之其他合理情
    況逕予排除，此觀諸最高法院三十二年上字第六七號判例意
    旨自明。
三、訊據被告甲○○固坦承於九十三年十二月九日以動產擔保附
    件買賣之方式，向告訴人全錄公司購買型號ＣＤＡ一二五０
    號彩色印刷機一台，並於九十三年十二月十日給付頭期款四
    萬元後，餘分期開立票據三張予告訴人全錄公司以作為貨款
    之擔保等情，惟堅決否認有何侵占之犯行，辯稱：我因為在
    聯合報的分類廣告上看到有「萬物可借」00000000
    00號之行動電話門號後，當天有自稱係何經理的何逸群前
    來百合公司，當時何逸群表示每二十天利息一萬八千元，所
    以借款二十一萬八千元須先扣利息一萬八千元，才能實拿二
    十萬元，並要求我簽立二張百合公司十萬元及十一萬八千元
    的銀行本票交給何逸群，因當時所經營的公司急需現金週轉
    所以我才簽發百合公司九十四年五月三日及九十四年五月六
    日的本票交給何逸群保管，但是約過了十天後，何逸群因為
    發現我公司有票據退補紀錄，竟然在九十四年四月二十七日
    趁員工下班之際，帶了約四至五人到百合公司搬走我向全錄
    公司購買的型號ＣＤＡ一二五０號彩色印刷機，我並沒有在
    檢察官所稱的九十四年四月十五日將前揭型號ＣＤＡ一二五
    ０號彩色印刷機持往京華當舖典當，如果我真的有持型號Ｃ
    ＤＡ一二五０號彩色印刷機至京華當舖典當，又何須開立百
    合公司總計二十一萬八千元的本票給何逸群，後來因為我無
    法給付利息所以在九十四年六月二十三日報警，警方並在當
    天下午查獲前來收取重利的何逸群及徐邦桂等語。
四、經查：
（一）本件被告甲○○係於九十四年四月七日在百合公司由何逸
      群交付現金二十萬元，再由被告甲○○簽立二張金額各為
      十萬元及十一萬八千元的本票予何逸群之事實，業據證人
      何逸群於本院訊問中結證在卷（詳本院九十七年二月二十
      五日訊問筆錄第三頁至第四頁稱：「（問：他是跟你們當
      舖借多少錢？）他借二十萬元，利息是五％，那是保管費
      ，利息一個月四分，總共是九分。．．．（問：你替甲○
      ○調到二十一萬八千元，時間是在九十四年四月七日，則
      到底是你借錢給甲○○，或是當舖借錢給甲○○？提示並
      告以要旨）是當舖，四月七日當舖就借錢給他了。」等語
      ），核與被告甲○○所辯情節相符，並有被告甲○○所簽
      發予何逸群而由何逸群於九十四年六月二十三日前往百合
      公司向被告甲○○索取利息時所當場查扣之百合公司十萬
      元與十一萬八千元本票二張附卷可稽（詳九十四年度偵字
      第一三四五七號卷第二七頁），參以何逸群於本院訊問中
      自承係使用0000000000號動電話，被告甲○○
      在借款時撥打電話係由何逸群親自接洽，被告甲○○簽立
      總計二十一萬八千元之本票二張與九十四年四月七日當日
      交付予被告甲○○二十萬元現金二者之差額一萬八千元係
      保管費（詳本院九十七年二月二十五日訊問筆錄第三頁）
      ，另觀諸何逸群於自己被訴重利案件之臺灣桃園地方法院
      檢察署九十四年度偵字第一三四五七號案件中供承當時有
      於報上登廣告，係在九十四年四月七日調到二十一萬八千
      元予被告甲○○等節（詳臺灣桃園地方法院檢察署九十四
      年度偵字第一三四五七號偵查卷第五一頁至第五二頁），
      堪信被告甲○○係因閱報之分類廣告得知何逸群0000
      000000號動電話聯絡後，在九十四年四月七日當日
      由何逸群在百合公司交付二十萬元現金予被告甲○○，再
      由被告甲○○簽立總計二十一萬八千元之百合公司本票，
      二者之差額係預扣利息等節，應為真實，可以採信。
（二）何逸群係於九十四年四月二十七日帶了四至五人前去百合
      公司搬取型號ＣＤＡ一二五０號彩色印刷機一台之事實，
      業據何逸群於本院訊問中結證在卷（詳本院九十七年二月
      二十五日訊問筆錄第三頁稱：「（問：你於警詢時及偵查
      中均稱九十四年四月二十七日你帶四至五人到被告公司去
      搬影印機的，是否如此，提示並告以要旨）因為他典當沒
      有人去搬，所以我才帶四至五個人去搬．．．．」等語，
      另九十四年度偵字第一三四五七號卷第十一頁警詢筆錄稱
      ：「（問：你有無於九十四年四月二十七日帶領四至五人
      前往中壢市○○路四００號八樓之二，搬走甲○○之全錄
      牌彩色印刷機？）有，是我帶人去的，因為他當了東西沒
      人好搬，我才帶人過去搬的。」等語、同卷第四十頁偵訊
      筆錄稱：「（問：有無在四月二十七日帶人去甲○○公司
      搬彩色印刷機？）有。」等語），核與被告甲○○所辯情
      節相符，並有何逸群九十四年六月二十三日前往被告甲○
      ○百合公司收取利息時當場為警方所查扣之九十四年四月
      二十七日保管條一紙附卷可參（詳九十四年度偵字第一三
      四五七號卷第二九頁），則倘本件係被告甲○○於九十四
      年四月七日或檢察官於聲請簡易判決處刑書犯罪事實欄所
      載之九十四年四月十五日持前揭型號ＣＤＡ一二五０號彩
      色印刷機向京華當舖何逸群質押借款，又何須於事後之九
      十四年四月二十七日由何逸群帶人前來搬取並另立保管予
      何逸群？另何逸群雖於本案偵查中之九十六年十月三十日
      向檢察事務官謊稱型號ＣＤＡ一二五０號彩色印刷機一台
      係被告甲○○親自持往京華當舖質押典當並非自己前往百
      合公司搬取的，且何逸群事後在九十六年十一月一日傳真
      係被告甲○○於九十四年四月十五日持型號ＣＤＡ一二五
      ０號彩色印刷機前往京華當舖典當之當票一張至地檢署，
      檢察官並據以起訴等節，此有何逸群九十六年十月三十日
      詢問筆錄（詳九十六年度偵續字第一六五號卷第二二頁）
      及九十四年四月十五日京華當舖當票一份（詳九十六年度
      偵續字第一六五號卷第二四頁）附卷可參，惟上開九十四
      年四月十五日京華當舖當票之日期原係空白的，並未添註
      係九十四年四月十五日典當，且借款金額亦係空白的，何
      逸群在自己被訴重利案件遭警查獲之九十四年六月二十三
      日前往警局後亦曾提出同一份京華當舖當票予警員，其上
      均係空白的等情，亦有同一份京華當舖當票存卷可參（詳
      九十四年度偵字第一三四五七號卷第三二頁，其當票號碼
      與九十六年度偵續字第一六五號卷第二四頁均相同，除其
      上質當日期及借款金額有一份係空白外，其餘均相同），
      又參以何逸群於本院訊問中復結證稱京華當舖當票係其開
      立的，當時日期忘了寫上去等節（詳本院九十七年三月十
      七日訊問筆錄第四頁至第五頁稱：「提示一三七五四號卷
      第三二頁（問：是否是你所說的當票？）是我開的沒錯，
      但日期我忘了寫上去。」等語），益徵上開京華當舖當票
      上所載之日期與金額，係何逸群於九十六年十月三十日前
      往地檢署應訊後，為圓其所稱係被告甲○○持型號ＣＤＡ
      一二五０號彩色印刷機前往京華當舖典當之謊言而事後變
      造後傳真予檢察官作為證據之用，是被告甲○○所稱於借
      款後係何逸群於九十七年四月二十七日帶了四至五人強行
      至百合公司搬取型號ＣＤＡ一二五０號彩色印刷機乙節應
      為真實，可以採信。
    綜上所述，檢察官起訴被告甲○○無非係以何逸群之證述與
    京華當舖當票為據，然查上揭何逸群之證詞顯係虛偽且京華
    當舖當票復係何逸群所變造，本件係被告甲○○於九十四年
    四月七日向何逸群借款二十一萬八千元，並預扣利息一萬八
    千元後，由何逸群交付二十萬元予被告甲○○，被告甲○○
    因此開立百合公司本票二張總計二十一萬八千元予何逸群收
    執，後因何逸群發現百合公司有退補紀錄，乃於九十七年四
    月二十七日強行帶四至五人到百合公司搬取型號ＣＤＡ一二
    五０號彩色印刷機，並非被告甲○○於九十四年四月十五日
    持型號ＣＤＡ一二五０號彩色印刷機前往京華當舖典當等各
    節已臻明確，本件既係何逸群強行搬走型號ＣＤＡ一二五０
    號彩色印刷機，自難認被告甲○○有何不法所有之侵占意圖
    ，另觀諸被告甲○○除向告訴人全錄公司以附條件買賣方式
    購買型號ＣＤＡ一二五０號彩色印刷機一台外，復亦曾向震
    旦開發股份有限公司以融資性營業型租賃契約承租數位影印
    機一台與打卡機一台，其後因百合公司倒閉震旦開發股份有
    限公司無法尋回機器而對被告甲○○亦提起侵占告訴，惟其
    後於偵查中和解檢察官即認該案係假性財產犯罪而為不附理
    由之簡式不起訴處分書等節，亦有臺灣桃園地方法院檢察署
    九十六年度調偵字第四九五號不起訴處分書在卷可參（附於
    九十六年度壢簡字第二七七八號卷本院九十六年十二月二十
    六日刑事案件審理單後），與本案係告訴人全錄公司由被告
    甲○○所簽發支票跳票且機器不見而對被告甲○○提出侵占
    告訴相似，無異於被告甲○○是否遭檢察官起訴及是否屬假
    性財產犯罪完全繫於被告甲○○是否與告訴人和解，益見本
    件係屬於告訴人全錄公司與被告甲○○間之民事糾葛，另觀
    諸臺灣高等法院九十二年庭長法律問題研討會認為以附條件
    買賣，並辦理動產擔保交易登記後以之向當舖典當借款，除
    構成動產擔保交易法第三十八條之罪外，尚與刑法侵占罪之
    易持有為所有之構成要件不合，準此，揆之前開最高法院判
    決意旨，並無任何明確之積極證據足以證明被告甲○○有何
    檢察官公訴意旨所載之犯行，本件核屬不能證明被告甲○○
    犯罪，自應為無罪之諭知。又按刑事訴訟法第四百五十一條
    第一項、第三項規定，聲請簡易判決處刑者，與起訴有同一
    之效力，
    本件既應諭知無罪，依刑事訴訟法第四百五十二條之規定，
    即不能逕依簡易判決處刑而應改依通常程序審判，併予敘明
    。
據上論斷，應依刑事訴訟法第四百五十二條、第三百零一條第一
項，判決如主文。
本案經檢察官林安紜到庭執行職務。
中    華    民    國    97    年    7     月    21    日
                  刑事第一庭   審判長法  官  曾淑華
                                     法  官  朱美璘
                                     法  官  鄭吉雄
以上正本證明與原本無異。
如不服本判決，應於判決送達後10日內向本院提出上訴狀（應附
繕本），其未敘述上訴理由者，應於上訴期間屆滿後20日內補提
理由書狀於本院，上訴於臺灣高等法院。
                                     書記官  陳玉芳
中    華    民    國    97    年    7     月    21    日


司法院資訊處製作；財團法人民間司法改革基金會備份。
